臺灣高等法院臺中分院刑事裁定
111年度毒抗字第1017號
抗  告  人  
即  被  告  廖志斌


上列抗告人即被告因聲請觀察勒戒案件，不服臺灣南投地方法院
中華民國111年10月4日裁定（111年度毒聲字第311號）提起抗告
，本院裁定如下：
    主  文
原裁定撤銷，發回臺灣南投地方法院。
    理  由
一、抗告人即被告甲○○(下稱抗告人)之抗告意旨略以：抗告人另
    案施用第一、二級毒品之案件，業經臺灣彰化地方檢察署檢
    察官以111年度毒偵字第1414號為附戒癮治療之緩起訴處分
    ，然本件被告竟未經訊問即經法院裁定抗告人應送勒戒處所
    觀察、勒戒，本案與另案顯已衝突，對抗告人有失公平。懇
    請准予抗告人以戒癮治療之方式改過遷善等語。
二、現行毒品危害防制條例於民國109年1月15日修正公布，並同
    年7月15日施行，本次修正，對於施用毒品者強調「治療勝
    於處罰」、「醫療先於司法」之刑事政策，強化觀察、勒戒
    或強制戒治處分，更賦予檢察官得依個案情形，以刑事訴訟
    法第253條之2第1項第4至6款或第8款規定，給予施用毒品者
    義務勞務、繳納處分金、心理輔導、法治教育或其他預防再
    犯措施為附條件之緩起訴處分，俾使其能經由多元化之緩起
    訴處遇，能有效並適當戒除毒癮而澈底擺脫毒品危害，使之
    相互輔助補充，剛柔並濟，力助施用毒品者重生，故法院於
    解釋、適用毒品條例修正條文時，允宜遵循醫療專業及刑事
    政策，保障施用毒品者為病患性犯人之健康權，兼顧保護社
    會安全及恪遵正當法律程序，確保法治國公平法院之具體實
    現。
三、再依我國司法院歷來之解釋，凡拘束人民身體於特定處所，
    而涉及限制其身體自由者，不問是否涉及刑事處罰，均須以
    法律規定，並踐行正當法律程序。就強制治療之實施，司法
    院釋字第799號解釋進一步明白揭示「刑事訴訟法及性侵害
    犯罪防治法均未規定應賦予受處分人於法院就聲請宣告或停
    止強制治療程序，得親自或委任辯護人到庭陳述意見之機會
    ，以及如受治療者為精神障礙或其他心智缺陷無法為完全之
    陳述者，應有辯護人為其辯護，於此範圍內，均不符憲法正
    當法律程序原則之意旨。有關機關應自本解釋公布之日起2
    年內檢討修正。完成修正前，有關強制治療之宣告及停止程
    序，法院應依本解釋意旨辦理」解釋理由並闡述，乃因「對
    於性犯罪者施以強制治療，實質上仍屬對受治療者人身自由
    之重大限制，除應由法院審查決定外，尚應踐行其他正當法
    律程序，尤其是應使受治療者於強制治療之宣告及停止程序
    有親自或委任辯護人『到庭陳述意見』之機會；受治療者如因
    精神障礙或其他心智缺陷無法為完全之陳述者，應有辯護人
    為其辯護，始符憲法正當法律程序原則之意旨」等語，凡此
    均屬司法院大法官對於被告憲法上聽審權保障之確認。毒品
    危害防制條例中關於觀察、勒戒之實施，依據觀察勒戒處分
    執行條例第5條第1項規定，受觀察、勒戒人應收容於勒戒處
    所，執行觀察、勒戒處分，其本質上既屬對人身自由之重大
    限制，依上開解釋所宣示之意旨，自應保障被告憲法上之聽
    審權。此聽審權在聲請觀察、勒戒等涉及人身自由等案件之
    內涵，應包含請求資訊權、請求表達權及請求（被）注意權
    在內；法院應告知被告聲請觀察、勒戒之事實要旨及理由，
    可以請求調查有利之證據等事項，透過課予法院告知義務之
    方式，使被告得以知悉檢察官聲請觀察、勒戒之資訊，而有
    機會行使請求資訊權、請求表達權及請求（被）注意權，以
    符合實質正當法律程序之要求。
四、本件原裁定以被告因施用第一、二級毒品海洛因及甲基安非
    他命而裁定送勒戒處所觀察、勒戒，固非無見。惟查：
　㈠按犯第10條之罪者，檢察官應聲請法院裁定，或少年法院（
    地方法院少年法庭）應先裁定，令被告或少年入勒戒處所觀
    察、勒戒，其期間不得逾2月，毒品危害防制條例第20條第1
    項固定有明文。然觀察、勒戒程序，究屬對毒品施用之行為
    人施以拘束人身自由之保安處分，是於執行上開限制人身自
    由之處分時，自宜踐行正當法律程序，賦予當事人陳述意見
    之權利，始與憲法上基本權利之制度性保障無違，方為允妥
    。
　㈡本案檢察官於聲請觀察、勒戒前，未告知抗告人觀察、勒戒
    之法律要件及效果，亦未給予抗告人就是否觀察、勒戒，或
    者予以義務勞務、繳納處分金、心理輔導、法治教育或其他
    預防再犯措施為附條件之緩起訴處分等替代處分，能有事前
    陳述意見之機會。上述憲法因為保障人民聽審基本權利之制
    度性保障，非犯罪行為人所能完全知悉，為兼顧正當法律程
    序之考量，司法實務上更有義務將此等保障及對行為人權益
    的影響，如實告知，以使有因應作為的可能，得完全於訴訟
    程序上行使其防禦權，始符聽審權保障之理。換言之，原審
    法院裁定前，除須審酌檢察官之聲請是否已賦予被告陳述意
    見之權利外，同時亦須給予被告對於聲請觀察、勒戒之程序
    表示意見之機會，所考量者不僅是形式上所謂被告有無施用
    毒品、是否合於觀察、勒戒之法律規定。本案檢察官之聲請
    書於原審為裁定前，並未以任何形式通知抗告人，導致抗告
    人無從得知可能觀察、勒戒之結果，自無可能使其在法院裁
    定前，能有向法官陳述之機會，顯然忽視抗告人事前陳述意
    見權之保障。且依卷內資料，亦未見原審法院在裁定前，有
    任何開庭通知或以書面通知抗告人，使抗告人有以言詞或書
    面陳述答辯之機會，足徵本件所有程序均以形式上之書面審
    查為之。是原審法院徒以形式上書面審查，而未給予抗告人
    陳述意見之機會，是否得據此認為抗告人在受有憲法上正當
    基本權利之制度性保障下，法院可依前揭觀察、勒戒之規定
    ，妥適判斷抗告人符合上述之法定實質要件，為本於合目的
    性之裁量，尚非無疑；又抗告人直至收受原裁定之前，均不
    知有此聲請之程序，明顯對抗告人聽審權之保障不足，有害
    抗告人受上述憲法保障之聽審權，其程序自有不符正當法律
    程序之要求，並侵害抗告人之訴訟權保障，已屬違法不當，
    而有未洽。
　㈢經本院調閱抗告人另案臺灣彰化地方檢察署111年度毒偵字第
    1414號全卷，臺灣彰化地方檢察署檢察官於111年10月3日訊
    問抗告人是否有施用第一、二級毒品，抗告人均坦承有施用
    第一、二級毒品之事實，並陳述希望給予附命完成戒癮治療
    緩起訴處分之機會(見111年度毒偵字第1414號卷第73至74頁
    )，抗告人並已簽署緩起訴處分被告應行注意事項(見臺灣彰
    化地方檢察署111年度毒偵字第1414號卷第85頁)，是抗告人
    抗告意旨所言似非無據。
五、綜上，原審疏未就本件聲請觀察、勒戒案件，賦予抗告人陳
    述意見之作為（例如開庭給予抗告人陳述意見之機會、通知
    抗告人陳述意見之函文等），即准許檢察官之聲請，難認妥
    適。抗告人抗告意旨為有理由，為兼顧抗告人審級利益，自
    應由本院將原裁定撤銷，發回原審法院詳加調查審酌，另為
    妥適之裁定。
據上論斷，依刑事訴訟法第413條前段，裁定如主文。 
中　　華　　民　　國　　111 　年　　12　　月　　5 　　日
            刑事第三庭  審判長法  官  楊  真  明
                              法  官  邱  顯  祥
                              法  官  李  明  鴻  
以上正本證明與原本無異。     
不得再抗告。 
                              書記官  陳  慈  傳 
　　　　　　　　　　　　　　　　
中　　華　　民　　國　　111 　年　　12　　月　　5 　　日